【裁判字號】    97,保險,70
【裁判日期】    980430
【裁判案由】    損害賠償
【裁判全文】
臺灣臺北地方法院民事判決              97年度保險字第70號
原      告  丙○○
                        樓
訴訟代理人  周志安律師
複代理人    劉韋廷律師
被      告  乙○○
            永達保險經紀人股份有限公司
法定代理人  甲○○
訴訟代理人  鄒孟昇律師
上列當事人間損害賠償事件，本院於98年4月9日言詞辯論終結，
判決如下：
    主  文
原告之訴及假執行之聲請均駁回。
訴訟費用由原告負擔。
    事 實 及 理 由
壹、原告起訴主張：
    被告乙○○為被告永達保險經紀人股份有限公司（下稱永達
    公司）之經紀人，為向原告招攬訴外人宏泰壽險公司（下稱
    宏泰公司）之宏泰人壽增額壽險保單（下稱系爭增額壽險）
    ，製作該保險之相關說明文件，向原告吹噓投保系爭增額壽
    險如同開設「回復型收支管理帳戶」，可「終身複利」、「
    利息免稅」，具備有「活儲的便利，定存的獲利」、「支出
    變資產，開銷變存款」、「回存空間」、「隱藏資產」、「
    富貴傳承」等功能，並享有「借錢用錢，利息不收」、「本
    金不還，還賺利息」、「享有4～5％利率」等好處，且「保
    險是用送的」、「利息領走本金一路長大」等特色，又以模
    擬年繳新台幣（下同）100萬元保費，繳費20年之規劃方式
    ，向原告誆稱可「2,000萬本金不提領，20年創造500萬利息
    收入」，「日後每年可提領100萬退休金一輩子」，而隱匿
    保單質借須支付利息之事實，更檢附大量剪報資料向原告強
    調理財及規劃退休之重要，致原告信以為真。原告初表示手
    邊現金有限，恐無法負擔100萬元保險費時，被告乙○○竟
    鼓吹原告將已向保誠人壽投保之投資型壽險提前終止，當原
    告質疑提前終止將造成損失後，被告乙○○又表示願意負擔
    原告提前終止之損失，原告因而擔任要保人，以配偶即訴外
    人許睿承為被保險人，向宏泰公司投保系爭增額壽險（分割
    為4份保單），均經宏泰壽險公司承保，原告並已繳納首年
    度保險費共計101萬2,144元。詎料，系爭增額壽險實係不分
    紅之死亡保險，並不具投資理財功能，故無被告乙○○所謂
    帳戶之存在，更無存款本金利率、按年提領退休金之情形可
    言，原告所繳納之保險費亦非被告乙○○所謂之本金，無從
    享有4～5％定存利率，更無法按年提領退休金，是被告乙○
    ○所為不實招攬情形，業已違反保險經紀人管理規則第36條
    第3、5、6款之規定，致原告受有損害，應負民法第184條第
    2項之損害賠償責任。又被告乙○○為被告永達公司提供勞
    務，且被告永達公司對被告乙○○享有指揮監督之權限，故
    被告永達公司並應負民法第188條第1項之連帶賠償責任等語
    。並聲明：(一)被告乙○○、永達公司應連帶給付原告101萬
    2,144元，及自本件起訴狀繕本送達被告之翌日起（即97年5
    月24日）至清償日止，按年息5%計算之利息；(二)陳明願供擔
    保，請准宣告假執行。
貳、被告方面：
一、被告乙○○抗辯：
(一)、因原告欲保障晚年生活，被告乙○○方由退休規劃及節稅之
    角度向原告解說、招攬系爭增額壽險。而原告當時之規劃，
    係每年繳交保費100萬元，繳滿20年，且於繳費期間皆不辦
    理保單質借；既原告無辦理保單質借之打算，則被告乙○○
    於製作試算表時，與保單質借有關之欄位皆未輸入資料，但
    有告知原告，若需辦理保單質借，宏泰公司係採浮動利率計
    算利息，預估為年利率3.2％，惟確實之利率仍要向宏泰公
    司查詢，上開訊息試算表下方、保險單第19條第2項亦有載
    明。又被告乙○○向原告招攬保險時所提供之文宣資料，若
    未經其解說，他人尚難瞭解何以具備文宣所指之優點，是被
    告乙○○曾向原告說明如下：
１、系爭增額壽險之保險金額及現金價值皆依一定之利率複利增
    值，則繳費滿10年後，系爭增額壽險之現金價值就會高於所
    繳保費，繳費期滿後亦同，是回復型收支管理帳戶具備「終
    身複利」、「享有利率4～5％」之效果。而依照遺產及贈與
    稅法第16條第9款、所得稅法第4條第1項第7款之規定，人壽
    保險之保險給付不計入遺產總額，亦免納所得稅，是被保險
    人身故時，縱理賠金額超過所繳保費，超過部分仍無庸繳納
    遺產稅、所得稅，故此帳戶尚有「利息免稅」之優點。
２、若原告於繳費期間未辦理保單質借，則繳費滿20年後，縱每
    年貸款100萬元作為生活費用，且不還款，扣除貸款之本金
    及利息後，保單之現金價值仍高於原告所繳之保費，是開此
    帳戶具有「活儲得便利」、「定存的獲利」、「本金不還，
    還賺利息」、「利息領走，本金一路長大」、「日後每年可
    提領100萬退休金一輩子」之好處。又保單質借與一般金融
    機構之貸款不同，借錢後無須按月攤還本金及利息，而係於
    給付保險金、解約或償還保單價值準備金時予以扣除，故保
    戶可選擇於最有利之時間點還款，甚至不還款，俟保險公司
    結算，可謂「借錢不用還，利息不收」。另，若繳費滿20
    年，且繳費期間未辦理保單質借，保單價值準備金扣除保費
    總額後之差額約有500萬元，如同利息一般，故稱「2000萬
    本金不提領，創造500萬利息收入」。
(二)、系爭增額壽險每年需繳保險費100多萬元，依照常理，一般
    人皆會慎重為之，況原告具有相當之知識水準，非無判斷能
    力之人，豈會僅看文宣即決定投保與否，必係經由被告乙○
    ○解說，瞭解系爭增額壽險確實有相當之優點，且經謹慎判
    斷後始決定投保。而被告乙○○雖有被處罰停止招攬行為3
    個月，惟係因招攬保險時提供之文宣未經宏泰人壽核准，非
    因文宣說明未讓要保人完全瞭解，亦非使用之文宣有誇大不
    實、引人錯誤之情形所致。是本件原告故意省略被告乙○○
    所作之解說，逕以文宣上簡略之文字為不同之解釋，藉以指
    摘被告乙○○行銷不實，要屬無理等語，資為抗辯。並聲明
    ：(一)原告之訴及其假執行之聲請均駁回；(二)如受不利判決，
    願供擔保，請准宣告免為假執行。
二、被告永達公司抗辯：
    被告乙○○為被告永達公司招攬保險業務，報酬係依「業務
    制度」規定給付之佣金，招攬投保之金額愈高，則佣金愈高
    ，反之亦然，如其未招攬投保，則被告永達公司自毋庸給付
    任何佣金，由此可知，被告乙○○固得為被告永達公司招攬
    保險業務，然招攬與否全由被告乙○○自行決定；且被告乙
    ○○招攬投保後，雖須將保險契約要保書及其經收之保險費
    交付被告永達公司，惟此僅係計算被告乙○○應得報酬之依
    據，足見其招攬投保之目的係為自己賺取佣金，而非為被告
    永達公司服勞務。另，被告永達公司係依保險業務員之職級
    計算應給付之佣金，所謂職級僅係決定佣金項目及金額之標
    準，並非指揮監督之手段；又被告永達公司認為有需要時，
    固得向被告乙○○請求提交報告，然此僅係被告乙○○與被
    告永達公司間訂立承攬契約之附隨義務，且被告乙○○並非
    應就每件招攬之保險提交報告，足見被告乙○○在招攬保險
    業務時仍有高度之獨立性，不得據此逕認被告乙○○受被告
    永達公司之指揮監督。綜上所述，被告乙○○非為被告永達
    公司服勞務，亦未受被告永達公司指揮監督，與被告永達公
    司間並不具勞務對價性及從屬性，故被告永達公司並非被告
    乙○○之僱用人。遑論，保險經紀人管理規則及保險業務員
    管理規則均非中央法規標準法所定之法律，故原告主張被告
    乙○○應負民法第184條第2項之損害賠償責任，要屬無理，
    從而，被告永達公司亦不應負民法第188條第1項之連帶賠償
    責任等語，資為抗辯。並聲明：(一)原告之訴及其假執行之聲
    請均駁回；(二)如受不利判決，願供擔保，請准宣告免為假執
    行。
參、兩造不爭執之事項：
一、被告乙○○為被告永達公司之經紀人，製作內容有「回復型
    收支管理帳戶」，可「終身複利」、「利息免稅」；及「活
    儲的便利，定存的獲利」、「支出變資產，開銷變存款」、
    「回存空間」、「隱藏資產」、「富貴傳承」等功能，並享
    有「借錢用錢，利息不收」、「本金不還，還賺利息」、「
    享有4～5％利率」等好處，且「保險是用送的」、「利息領
    走本金一路長大」等文字所示之文宣，並在永達保險經紀人
    股份有限公司製作之保險金額、保單現值試算表上手寫加註
    「2, 000萬本金不提領，20年創造500萬利息收入」，「日
    後每年可提領100萬退休金一輩子」等文字，向原告招攬宏
    泰公司之系爭增額壽險（本院卷第8、9、10、11頁參照）。
二、原告將已向保誠人壽投保之投資型壽險提前終止，解約後拿
    回83萬多元，不足系爭增額壽險之應繳總金額由被告乙○○
    墊付（本院98年4月9日言詞辯論筆錄參照）。
三、原告擔任要保人，以許睿承為被保險人，向宏泰公司投保系
    爭增額壽險，保單號碼分別為0000000000、0000000000、00
    00000000、0000000000，且業已繳納首年度保險費共計101
    萬2,144元，有系爭增額壽險之保險單4份在卷可稽（本院卷
    第17至112頁參照）。
肆、得心證之理由：
一、本件原告起訴主張被告乙○○為被告永達公司之經紀人，製
    作內容有：系爭增額壽險如同開設「回復型收支管理帳戶」
    ，可「終身複利」、「利息免稅」，具備有「活儲的便利，
    定存的獲利」、「支出變資產，開銷變存款」、「回存空間
    」、「隱藏資產」、「富貴傳承」等功能，並享有「借錢用
    錢，利息不收」、「本金不還，還賺利息」、「享有4～5％
    利率」等好處，且「保險是用送的」、「利息領走本金一路
    長大」等特色所示之文宣，並在永達保險經紀人股份有限公
    司製作之保險金額、保單現值試算表上手寫加註「2, 000萬
    本金不提領，20年創造500萬利息收入」，「日後每年可提
    領100萬退休金一輩子」等文字，向原告招攬宏泰公司之系
    爭增額壽險，原告亦因此將已向保誠人壽投保之投資型壽險
    提前終止，解約後拿回83萬多元，不足系爭增額壽險之應繳
    總金額由被告乙○○墊付，由原告擔任要保人，以許睿承為
    被保險人，向宏泰公司投保系爭增額壽險，保單號碼分別為
    0000000000、0000000000、0000000000、0000000000，且業
    已繳納首年度保險費共計101萬2,144元等事實，已據原告提
    出有上開文字內容之文宣、系爭增額壽險之保險單4份（均
    影本）等件為證（本院卷第8、9、17至112頁參照），且為
    被告所不爭執，故上開原告主張之事實，自堪信為真實。
二、原告又主張系爭增額壽險實係不分紅之死亡保險，並不具投
    資理財功能，故無被告乙○○所謂帳戶之存在，更無存款本
    金利率、按年提領退休金之情形可言，原告所繳納之保險費
    亦非被告乙○○所謂之本金，無從享有4～5％定存利率，更
    無法按年提領退休金，是被告乙○○所為不實招攬情形，業
    已違反保險經紀人管理規則，致原告受有損害，應負民法第
    184條第2項之損害賠償責任，而被告永達公司對被告乙○○
    享有指揮監督之權限，故被告永達公司並應負民法第188條
    第1項之連帶賠償責任等語；被告則以前揭情辭置辯，因此
    ，本件應審究之爭點即為：(一)被告乙○○招攬系爭增額壽險
    之行為，有無違反保護他人之法律，而應依民法第184條第2
    項之規定負侵權行為責任？(二)被告永達公司應否就被告乙○
    ○之行為對原告負僱用人之責任？
(一)、被告乙○○招攬系爭增額壽險之行為，有無違反保護他人之
    法律，而應依民法第184條第2項之規定負侵權行為責任？
    按民法第184條第2項前段之規定，違反保護他人之法律，致
    生損害於他人者，負賠償責任。所謂違反保護他人之法律者
    ，係指以保護他人為目的之法律，亦即一般防止妨害他人權
    益或禁止侵害他人權益之法律而言，有最高法院95年度台上
    字第1174裁判意旨可資參照。次按損害賠償之債，以有損害
    之發生及有責任原因之事實，並二者之間，有相當因果關係
    為成立要件。故原告所主張損害賠償之債，如不合於此項成
    立要件者，即難謂有損害賠償請求權存在，有最高法院48度
    台上字第481號判例足資參照。是民法第184條第2項侵權行
    為之成立，除賠償義務人有違反保護他人法律之行為存在外
    ，尚須該行為與他人受損害間，具有因果關係為前題。本件
    原告主張被告乙○○所為不實招攬情形，業已違反保險經紀
    人管理規則第36條第3、5、6款之規定，致原告受有損害，
    應負民法第184條第2項之損害賠償責任云云。經查：
１、保險經紀人管理規則第36條第3、5、6款雖規定，經紀人不
    得有故意隱匿保險契約之重要事項，以誇大不實、引人錯誤
    之宣傳、廣告或其他不當之方法執行業務或招聘人員，有以
    不當之手段慫恿保戶退保、轉保或貸款等行為；惟上開規定
    ，係為配合推動區域金融服務中心有關加強行銷通路管理之
    規劃，並順應國內外金融環境之變遷及因應保險市場現況及
    監理需要，而就保險經紀人招攬行為之管理例示，旨在提升
    主管機關對保險經紀人之管理效能，尚不能遽以認定為以保
    護他人為目的之法律。
２、況被告乙○○所製作之文宣，其目的在於銷售保險契約，其
    內容乃為訴求保險產生之結果，擇要敘述，甚至有溢美誇大
    之處，惟若經被告乙○○解說，衡諸一般理性消費者而言，
    應可知該文宣所強調者，係系爭增額壽險之保險金額及現金
    價值皆依一定之利率複利增值，於繳費滿10年後，系爭增額
    壽險之現金價值就會高於所繳保費；且若原告於繳費期間未
    辦理保單質借，於繳費滿20年後，保單價值準備金扣除保費
    總額後之差額即有約500萬元，如同利息一般，此時，縱每
    年貸款100萬元作為生活費用，且不還款，扣除貸款之本金
    及利息後，保單之現金價值仍高於原告所繳之保費；縱保戶
    需保單質借，所借款項僅須於給付保險金、解約或償還保單
    價值準備金時予以扣除即可，因而可自行選擇於最有利之時
    間點還款，甚至不還款；另因人壽保險之保險給付不計入遺
    產總額，亦免納所得稅，是被保險人身故時，縱理賠金額超
    過所繳保費，超過部分仍無庸繳納遺產稅、所得稅等情，並
    非單純依照文宣字面，逕認系爭增額壽險係一活儲帳戶，而
    得提領存款、獲取利息。況原告畢業於文化大學國貿系，曾
    擔任銀行之櫃臺工作，有購買其他高額（保誠）商業型保單
    之經驗，簽立系爭增額壽險時年已43歲餘，足認具有判斷保
    險契約內容之相當智識能力與社會經驗；且系爭增額壽險每
    年須繳費達101萬2,144元，並須持續20年，原告並因而解除
    高達每年100萬元保費之保誠商業保險，是原告在簽訂系爭
    增額壽險契約之前必然謹慎為之，通常會依文宣所示內容仔
    細詢問被告乙○○相關文宣內容之事項，依常理言之，原告
    豈有僅因被告乙○○提供上開內容之文宣，即同意簽訂系爭
    保單之理，是被告辯稱伊有向原告解說文宣內容意思等語，
    尚堪採信。況系爭保險契約保單95年5月9日核准之後，仍有
    10日猶豫期間，10日猶豫期間內如發現保單內容有與文宣內
    容不符之處，可無條件解除契約，退還全部保費，原告卻未
    為之，反於簽約2年後始主張系爭契約有不實招攬之情形，
    尚難採信。末查，原告因未續繳第二年保險費所致之解約損
    失亦與系爭保險契約之文宣內容難認有相當因果關係存在，
    自難令被告乙○○負賠償之責。
３、又原告主張被告永達公司曾對被告乙○○予以停止招攬行為
    3個月之處分，是被告乙○○確有不實招攬之情形云云，固
    有97年4月29日永達（97）業行字第116號函為證（本院卷第
    218頁參照），惟究其緣由，係因兩造於97年4月3日出席許
    睿承君（丙○○君）保險爭議案協調會，作成結論(1)：業務
    員招攬時提供之文宣未經宏泰人壽核准違反保險業務員管理
    規則第16條，請公司依同法第19條第1項懲處所致；至於被
    告乙○○就系爭保單是否有招攬不實之情事，該結論(2)則建
    議申訴人（即原告）循訴訟途徑解決，此有許睿承君（丙○
    ○君）保險爭議案協調會之會議記錄在卷足憑（本院卷第
    217頁參照），是原告以被告乙○○曾被處分停止招攬行為3
    個月之事實，逕認被告乙○○有不實招攬情形，並不可採。
    從而，本件原告主張被告乙○○應負民法第184條第2項之損
    害賠償責任云云，殊無足取。
(二)、被告永達公司應否就被告乙○○之行為對原告負僱用人之責
    任？
    按民法第188條規定之僱用人責任，性質上係代受僱人負責
    ，具有從屬性，須以受僱人成立侵權行為負有損害賠償責任
    為要件，有最高法院89年度臺上字第1268號裁判意旨足資參
    照。本件原告雖主張被告永達公司應依民法第188條第1項規
    定負連帶賠償之責云云，然被告乙○○毋庸負擔侵權行為損
    害賠償責任，已如前述，按之上開說明，縱認被告乙○○為
    被告永達公司服勞務，且受被告永達公司指揮監督，原告此
    項主張仍難准許。
三、綜上所述，原告主張被告乙○○為不實招攬情形，致原告受
    有損害，則被告乙○○、永達公司應負連帶賠償之責云云，
    均無足採，從而，原告依侵權行為之法律關係，請求被告乙
    ○○、永達公司應連帶給付原告101萬2,144元，及自本件起
    訴狀繕本送達被告之翌日起至清償日止，按年息5%計算之利
    息，為無理由，應予駁回。原告之訴既經駁回，其假執行之
    聲請，即失所依附，應併予駁回。
伍、本件事證已臻明確，兩造其餘攻擊防禦方法，核與本件判決
    結果無影響，無庸逐一論述，併此敘明。
陸、據上論結，本件原告之訴為無理由，依民事訴訟法第78條規
    定，判決如主文。
中    華    民    國    98    年    4     月    30    日
                  民事第一庭    法  官  楊晉佳
以上正本係照原本作成。
如對本判決上訴，須於判決送達後20日內向本院提出上訴狀。
中    華    民    國    98    年    4     月    30    日
                                書記官  蘇炫綺


司法院資訊處製作；財團法人民間司法改革基金會備份。
